【裁判字號】    99,家聲,541
【裁判日期】    991022
【裁判案由】    定扶養費事件
【裁判全文】
臺灣臺北地方法院民事裁定             99年度家聲字第541號
    聲  請  人  乙○○
    非訟代理人  周漢威律師
                宋一心律師
                陳惠玲律師
    相  對  人  甲○○
上列當事人間請求給付扶養費用事件，本院裁定如下：
    主  文
相對人應自民國99年4月29日起至聲請人死亡之日止，按月於每
月1日以前給付新臺幣10,000元予聲請人。
訴訟費用由相對人負擔。
    理  由
一、本件聲請意旨略以：相對人甲○○為聲請人乙○○之獨生女
    ，而聲請人與相對人之母親離婚後相對人權利義務之行使及
    負擔由母親任之，相對人自幼與聲請人分離後失聯已久，不
    能達成協議，現無收入僅靠台北市政府生活扶助費勉強支撐
    生計，惟聲請人所申請之社會救助資格因聲請人仍有一名子
    女，資格不符將無法再申請生活扶助費，而使生活陷入困境
    。參酌行政院主計處所公佈之 97 年度家庭收支調查報告中
    臺北市平均每戶家庭消費支出為  961,630 元，每戶平均人
    數為 3.29 人計算，平均每人每月消費支出為 24,358 元，
    聲請人日常生活省吃儉用，爰依法請求相對人應每月給付聲
    請人 10,000 元之扶養費等語。
二、按扶養之方法，由當事人協議定之；不能協議時，由親屬會
    議定之；但扶養費之給付，當事人不能協議時，由法院定之
    ；民法第1120條定有明文。次按直系血親相互間互負扶養之
    義務，受扶養權利者，以不能維持生活而無謀生能力者為限
    ；前項無謀生能力之限制，於直系血親尊親屬不適用之；民
    法第1114條第1 款、第1117條分別定有明文。所謂無謀生能
    力，並不專指無工作能力者而言，雖有工作能力而不能期待
    其工作（如因病不能工作、因照顧幼兒而無法工作等），或
    因社會經濟情形失業，雖已盡相當之能事，仍不能覓得職業
    者，亦非無受扶養之權利；至扶養權利人對於其不能維持生
    活而無謀生能力之原因是否有過失，則可不問。所謂扶養程
    度，又分生活保持義務及生活扶助義務，前者為父母子女、
    夫妻間之扶養義務，此義務為父母子女或夫妻身分關係之本
    質的要素之一，保持對方即係保持自己；後者例如兄弟姐妹
    間之扶養義務，此義務係為偶然之例外現象，為親屬之補助
    的要素之一，須因一方有特殊情形不能維持生活者，他方始
    負扶助之義務。子女對於父母之扶養義務，既係生活保持義
    務，自無須斟酌扶養義務者之給付能力，身為扶養義務者之
    子女雖無餘力，亦須犧牲自己而扶養父母。
三、經查：
 (一) 聲請人主張僅育有相對人一名子女，現已成年，聲請人係
      相對人之直系血親尊親屬之事實，業經其提出戶籍謄本為
      證，堪信為真實。
（二）按扶養之方法，由當事人協議定之。不能協議時，由親屬
      會議定之。但扶養費之給付，當事人不能協議時，由法院
      定之，民法第 1120 條定有明文。是倘受扶養權利人主張
      請求扶養費，而扶養義務人並未主張以迎養於扶養義務人
      之家或其他扶養方法，縱對扶養費之給付金額或給付有無
      理由之要件予以爭執，仍無所謂扶養方法不能協議之問題
      。本件聲請人主張相對人應按月給付扶養費供其生活之用
      ，而相對人經合法通知未到場，亦未提出書狀作何聲明或
      陳述，可認本件無所謂扶養方法不能協議而須由親屬會議
      決定之情事，所涉及者僅屬給付扶養費之數額問題，而依
      民法第 1120 條但書之規定，扶養費之給付，當事人間不
      能協議時，自應由法院定之。而聲請人現年 81 歲，有戶
      籍謄本在卷可憑，又聲請人主張其年事已高無法工作，無
      工作所得以支應日常生活所需，現僅暫時獲得台北市政府
      社會局之社會救助補助，因資格不符恐無法再申請，且名
      下無任何資產，聲請人之生活顯陷於困難而不能維持生活
      ，聲請人無謀生能力且無法維持生活等情，業據其提出台
      北市政府社會局   98  年  12  月  7  日北市社助字第
      0984527790  0 號函等件為證；並經本院依職權調閱聲請
      人 97 年度稅務電子閘門財產所得調件明細表在卷可稽，
      堪信為真實。本院參酌 97 年度行政院主計處公布之家庭
      收支調查報告所示台北市平均每戶每年消費支出約為961,
      630 元，平均每戶為 3.29 人，則相對人應負擔聲請人每
      月之扶養費用為 24,357 元【 961,630 ÷ 3.29 人÷ 12
      個月】，此有行政院主計處公佈 97 年度家庭收支調查報
      告在卷可稽，故聲請人據此請求相對人每月給付  10,000
      元之扶養費用，尚屬合理。從而，聲請人請求相對人應自
      99 年 4 月 29 日起至聲請人死亡日止按月給付扶養費用
      10,000 元，為有理由，應予准許。
四、依非訟事件法第21條第2 項、民事訴訟法第78條，裁定如主
    文。
中    華    民    國    99    年    10    月    22    日
                  家事法庭法      官  彭南元
以上正本係照原本作成。
如對本裁定抗告須於裁定送達後10日內向本院提出抗告狀。
中    華    民    國    99    年    10    月    22    日
                          法院書記官  尹遜言

司法院資訊處製作；財團法人民間司法改革基金會備份。
